【裁判字號】    96,訴,2286
【裁判日期】    970904
【裁判案由】    損害賠償
【裁判全文】
臺灣臺中地方法院民事判決  96年度訴字第2286號
原      告  甲○○
訴訟代理人  羅豐胤律師
            黃靖閔律師
被      告  兆豐國際商業銀行股份有限公司寶成分公司
法定代理人  己○○
被      告  乙○○
            庚○○
            丙○○
            丁○○
共      同
訴訟代理人  郭明仁律師
上列當事人間損害賠償事件，本院於民國97年8月12日言詞辯論
終結，判決如下：
    主  文
原告之訴及假執行聲請均駁回。
訴訟費用新台幣壹萬壹仟肆佰元由原告負擔。
    事實及理由
壹、程序事項：
    查交通銀行與中國國際商業銀行於民國95年8月21日合併，
    中國國際商業銀行為存續銀行，銀行合併同時更名為兆豐國
    際商業銀行股份有限公司，而被告兆豐國際商業銀行股份有
    限公司寶成分公司（以下簡稱兆豐銀行），原名為兆豐國際
    商業銀行股份有限公司台中港分公司，有台中市政府營利事
    業登記證附卷可憑，於此合先敘明。
貳、實體事項：
一、原告起訴主張：
（一）訴外人即原告之夫張添和於89年12月間因訴外人戊○○即
      劉奎伯之鼓吹投資蓋比科技股份有限公司（以下簡稱蓋比
      科技公司），並保證會有相當獲利，張添和為防止戊○○
      有任何欺騙行為，遂約定蓋比科技公司在被告兆豐國際商
      業銀行股份有限公司寶成分公司（下稱被告兆豐銀行）所
      開立之支票存款帳戶（帳號為10587-3號，下稱系爭支票
      帳戶）及活期存款帳戶（帳號為50627-2號，下稱系爭活
      期存款帳戶）應簽署之印章為「蓋比科技公司」、「戊○○」及「甲○○」等3顆印章。嗣戊○○不知如何與被告
      兆豐銀行相關承辦人員協議，於90年8月21日竟擅自更改
      為只需蓋比科技公司大小2顆印章即可。
（二）按更換簽字或印章時，需填具「更換印鑑申請書」簽蓋原
      留印鑑辦理，此由被告兆豐銀行所出具之支票存款約定事
      項第3項後段及90年8月21日更換印鑑申請書之申請人欄特
      別註明「請加蓋原留印鑑」可知。且聯名帳戶之當事人於
      開戶時，必會填寫基本資料，經核對無誤後始給予開戶。
      原告當初願意投資蓋比科技公司，主要係因戊○○同意系
      爭支票帳戶及活期存款帳戶，均以聯名開戶之方式開戶，
      讓原告可以實質上監督、控管戊○○之實際開銷，詎被告
      兆豐銀行之員工即被告丁○○（副理或襄理）、丙○○（
      會計人員）、庚○○（營業人員）、乙○○（經辦人員）
      竟漏未要求戊○○加蓋原告原有印鑑，或通知原告是否同
      意變更，即率准本件印鑑更換之申請，致使原告對其投資
      蓋比科技公司之投資款項無法進行監督控管，讓戊○○將
      原告所交付之投資款新台幣（下同）250萬元，不知以何
      名目，花用殆盡，造成原告莫大之損失。被告辯稱無法通
      知原告，乃卸責之詞。
（三）原告與其家人張添和等人實際上如何出資，乃其內部關係
      ，在法律上並不影響原告固有股東之權利。多年來，戊○○均不願意提供相關財務報表供股東查核，訴外人即蓋比
      科技公司監察人陳文侯始提出業務侵占等告訴，而原告等
      人於此時才發現戊○○有許多資金流向不明，並有侵占部
      分公款，從而，被告兆豐銀行未通知原告與原告投資款受
      有損害間，確有因果關係。又被告丁○○、丙○○、庚○○、乙○○乃被告兆豐銀行之員工，以故意或過失之方法
      ，未要求戊○○加蓋原告之原有印鑑，亦未通知原告是否
      同意變更，逕行核准前開更換印鑑之申請，致使原告至少
      受有100萬元以上之損害，故原告茲先向被告等人請求連
      帶給付100萬元，其他150萬元等相關事證明確後，始一併
      於本案請求。爰依民法第184條第1項、第185條、第188條
      第1項等相關規定，請求被告等人連帶負損害賠償責任。
      並聲明：（1）被告應連帶給付原告100萬元，及自起訴狀
      送達之翌日起至清償日止，按年息5%計算之利息；（2）
      願供擔保請准為假執行宣告。
二、被告等則辯以：
（一）原告自承張添和與蓋比科技公司約定使用印鑑，並由張添
      和於89年4月25日及89年12月27日分別匯款至蓋比科技公司
      在被告兆豐銀行000000000000號活期帳戶內，則匯款人既
      為張添和，則與原告無涉，原告即無權主張任何權利。
（二）張添和於91年4月25日匯款100萬元至系爭活期存款帳戶內
      ，而在其匯款前，即由蓋比科技公司於90年4月1日同意就
      系爭活期存款帳戶可以電話轉帳。戊○○原係蓋比科技公
      司之負責人，於90年8月21日時，其以蓋比科技有限公司
      變更組織並更名為蓋比科技股份有限公司，而原告之印章
      遍尋不著，原開戶印鑑章應更正為由，請求更改系爭支票
      帳戶及系爭活期存款帳戶之印鑑，被告等人認為系爭支票
      帳戶及系爭活期存款帳戶並非聯名帳戶，應為法人帳戶，
      而戊○○既為蓋比科技公司之負責人，就蓋比科技公司之
      業務乃法定代理人，且其所提出之蓋比科技公司大小2顆
      印章亦為真正，故無要求戊○○一定要取得原告原留存印
      鑑之理由。此外，因被告兆豐銀行並無印鑑掛失之表格，
      故允許戊○○以「更換印鑑申請書」申請，並准其更換。
      蓋比科技公司之申請書上僅留公司及負責人資料，並無原
      告資料，況約定書上亦未對被告兆豐銀行課以應行通知之
      義務，被告實無原告資料可為通知。
（三）無論蓋比公司甲存（即支存）或乙存（即活期存戶），其
      帳戶內之款項均為蓋比科技公司之存款，蓋比科技公司之
      存款僅有蓋比科技公司能使用，原告不能主張任何權利。
      依臺灣高等法院臺中分院96年度上訴字第1453號判決第5
      頁所載之事實：「又蓋比公司於申請增資為5,200萬元時
      ，證人張添和除本人登記之出資額為5,200萬元外，同為
      股東之張智威則為證人張添和之子，登記之出資額亦有
      520萬元，且於該次增資核准登記後，旋於3日後即90年3
      月23日，將張智威之股份全數讓與證人張添和之妻甲○○
      。」則張添和所匯100萬元，應為張添和之出資，張添和
      於89年12月27日匯入150萬元，則張添和出資之520萬元，
      僅出資250萬元，顯然原告並未真正出資。設若原告縱有
      出資，其出資後亦屬蓋比科技公司之資金，原告縱受有損
      害，亦應請求蓋比科技公司清算後，方能取回，在此之前
      ，原告無任何權利可言。
（四）依行政院金融監督管理委員會（以下簡稱金管會）函附之
      支票存款戶處理辦法第5條對法人開戶，並未要求負責人
      或提供印鑑之自然人，要提出證件，故被告兆豐銀行未留
      存原告之個人資料自屬當然，而支票存款約定事項雖約定
      更換印鑑時須加蓋原留印鑑，然原留印鑑遺失，亦屬常見
      狀況，故強求客戶找回原留印鑑方同意其變更印鑑，亦有
      違常理。故於蓋比科技公司之申請書上僅留存蓋比科技公
      司及其負責人之資料，並無原告之資料，是以，被告兆豐
      銀行實無原告之資料可為通知。
（五）原告以伊為蓋比科技公司之股東，未見其舉證。而損害賠
      償之債，應以損害賠償與故意過失間有相當因果關係者始
      足當之，本件原告設若真有投資蓋比科技公司，則蓋比科
      技公司營運狀況如何？如何造成資金之損失？其資金損失
      與劉財運更換印鑑是否有相當因果關係不無疑問。況蓋比
      科技公司之系爭支票帳戶，於印鑑變更前已領取逾100萬
      元，且於印鑑變更後，除固定支付台中世界貿易中心租金
      ，每月52,500元，自90年9月5日起至94年6月6日止，共支
      出2,362,500元外，其他尚有支付予電腦公司、塑膠工業
      發展中心，足證蓋比科技公司均係依其需要支出，故系爭
      支票帳戶之支出均為適法且必要，從而，蓋比科技公司並
      未受有損害，原告更無損害可言。縱蓋比科技公司資金確
      有受損，亦係因戊○○偽造大昌熱壓工廠等商號之收據及
      估價單等文件支領蓋比科技公司之存款，而與系爭支票帳
      戶、系爭活期存款帳戶之印鑑更換無關。而此時受害人應
      為蓋比科技公司，是以，原告並非直接受害人，若伊受有
      損失，應向戊○○請求，與被告無涉。
（六）此外，自90年8月間變更印鑑後，迄95年底已逾5年有餘，
      若原告果為蓋比科技公司股東，依公司法第170條第1項規
      定股份有限公司每年應召集股東會至少1次，蓋比科技公
      司若已依法召集，則原告亦同意蓋比科技公司之會計帳目
      ，則此時亦不可歸責於系爭支票帳戶及系爭活期存款帳戶
      印鑑之變更，設若蓋比科技公司未召集股東會，則身為股
      東之原告不為異議長達5年之久，亦有違常理。況公司往
      來使用之支票數量必多，若原告將其印章授權蓋比科技公
      司使用，則戊○○認毋庸使用原告印鑑而變更，自屬有權
      。若該印章果由原告保管，則自90年8月迄95年12月已逾5
      年有餘，原告竟從未加蓋取款條或支票以供蓋比科技公司
      使用，亦未起疑，實與常理有違，況證人劉運才於本院已
      證稱原告同意變更印鑑章。並聲明：(1)原告之訴駁回。(2)
      如受不利益判決，願供擔保請准免為假執行。
三、本院判斷：
（一）原告於起訴狀載明：「經查原告甲○○之夫張添和於89年
      12月間受訴外人戊○○之鼓吹投資蓋比科技有限公司保證
      會有相當之獲利，張添和半信半疑，但為防止戊○○有任
      何欺騙之行為，當時遂約定蓋比公司在交通銀行（現更名
      兆豐國際商業銀行）台中港分行所開立之支票存款帳戶（
      10587-3帳號）及活期存款帳戶（50627-2帳號）應該簽署
      之印章為『蓋比科技有限公司』、『戊○○』、及『甲○○』等三顆印章。」足見系爭支票帳戶及活期存款帳戶之
      印鑑章為『蓋比科技有限公司』、『戊○○』、及『甲○○』之約定，係由蓋比科技有限公司之法定代理人戊○○
      與張添和之約定，故系爭支票帳戶及活期存款帳戶因印鑑
      變更而受有損害，得提起本件訴訟亦非本件原告。又張添
      和匯入系爭帳戶共250萬元，乃其對蓋比科技公司之出資
      ，此250萬元乃蓋比科技公司之資產，倘該250萬元遭不當
      使用，受損害者乃蓋比科技公司，而非張添和或原告。
（二）按當事人主張有利於己之事實者，就其事實有舉證之責任
      ，民事訴訟法第277條前段定有明文。縱認原告係直接受
      害人，依前開法條之規定，自應就其所受之損害負舉證責
      任。經查，系爭支票帳戶，於印鑑變更前已領取逾100萬
      元，且於印鑑變更後，除固定支付台中世界貿易中心租金
      ，每月52,500元，自90年9月5日起至94年6月6日止，共支
      出2,362,500元外，其他尚有支付予電腦公司、塑膠工業
      發展中心，有被告所提出之營運量往來明細查詢-支票存
      款及支票（即被證三、被證四，以上均影本）附卷可憑，
      復為原告所不爭執，足證蓋比科技公司係依其需要支出，
      此外原告並未舉證證明系爭支票帳戶之支出非為蓋比科技
      公司所支出，從而，蓋比科技公司並未受有損害，原告更
      無損害可言。
（三）況縱認原告受有損害，本件原告仍需舉證該損害與被告等
      人未通知原告即變更印鑑之行為間具有相當因果關係。經
      查，依被告等人所提出為原告所不爭執之交通銀行台中分
      行電話轉帳及語音查詢終止變更申請書可知，原告於90年
      4月1日同意蓋比科技公司就000000000000號活期存款帳戶
      可以電話轉帳之方式為之，故戊○○本可以電話轉帳之方
      式使用該帳戶內之資金，益見系爭活期存款帳戶印鑑是否
      變更與原告之損害間並無相當因果關係。
四、綜上所述，原告主張被告等人應依共同侵權行為之法律關係
    ，連帶負損害賠償責任，為無理由，應予駁回，原告之訴既
    經駁回，其假執行之聲請亦失所附麗，自應併予駁回。
五、本件判決之基礎已臻明確，原告雖請求傳訊證人即被告乙○○，以釐清戊○○辦理印鑑變更之相關過程；請求被告兆豐
    銀行提出系爭支票存款帳戶及活期存款帳戶，自89年12月22
    日起至90年8月21日止，領款時之取款相關憑證，用以證明
    此期間原告不曾與戊○○共同聯合用印而領款；及兩造其餘
    之攻擊防禦方法及未經爰用之證據，均核與判決無影響，爰
    不予調查及一一論列，併此敘明。
六、訴訟費用負擔之依據：民事訴訟法第78條。
中    華    民    國    97    年    9    月    4      日
                  民事第三庭    法  官  謝慧敏
正本係照原本作成。
如對本判決上訴，須於判決送達後20日內向本院提出上訴狀。
中    華    民    國    97    年    9    月    4      日
                                書記官


司法院資訊處製作；財團法人民間司法改革基金會備份。
